【裁判字號】    98,上易,145
【裁判日期】    980224
【裁判案由】    偽造文書
【裁判全文】
臺灣高等法院高雄分院刑事判決         98年度上易字第145號
上  訴  人  臺灣高雄地方法院檢察署檢察官
被      告  甲○○
上列上訴人因被告偽造文書案件，不服臺灣高雄地方法院97年度
審易字第2629號中華民國98年1 月12日第一審判決（起訴案號：
臺灣高雄地方法院檢察署97年度偵字第31815 號），提起上訴，
本院判決如下：
    主  文
原判決撤銷，發回臺灣高雄地方法院。
    理  由
一、公訴意旨略以：被告甲○○與陳坤霖（另案判決確定）2 人
    均自民國87年11月15日起受僱為有祥水產企業股份有限公司
    （下稱有祥水產公司）所有之高雄市籍祥滿春17號漁船，至
    南大西洋臨近阿根廷及福克蘭群島海域捕撈魷魚。此期間內
    祥滿春17號漁船之名義登記船長為林明祥，陳坤霖名義為輪
    機長，實擔任船長職務，被告甲○○為大副，於88年4 月9
    日名義之船長林明祥因傷至福克蘭群島就醫後，遞補擔任名
    義上之船長，海事報告為其與陳坤霖業務上製作之文書。被
    告甲○○明知陳財富、李成係其分別於88年4 月13日、88年
    6 月5 日傷害後均翌日致死，張林遠係其與陳坤霖於88年5
    月16日綑綁於船尾多日後，於同年月20日致死（均經判決確
    定），渠等為掩飾犯行，乃共同基於偽造船長業務上應記載
    之海事報告之概括犯意，先後於88年4 月14日、5 月23日及
    同年6 月6 日，以名義船長即被告甲○○之名義，連續由陳
    坤霖以口述方式，命無犯意聯絡之呂禮吉代為撰寫陳財富、
    李成因跌傷死亡、張林遠失蹤未尋獲之不實海事報告各5 張
    ，由遞補名義船長之甲○○具名，並命其餘船員簽名後，傳
    真回有祥水產公司，足生損害於陳財富、李成、張林遠等親
    屬與有祥水產公司，及船舶管理機關對於船舶發生事故管理
    之正確性，因認被告涉犯刑法第216 條、第215 條之連續行
    使業務登載不實文書罪嫌等語。
二、原審則以：按案件曾經判決確定者，應諭知免訴之判決，刑
    事訴訟法第302 條第1 款定有明文。又訴訟上所謂一事不再
    理之原則，關於實質上一罪或裁判上一罪，均有其適用，連
    續犯及牽連犯係裁判上一罪，其一部分犯罪事實曾經判決確
    定者，其效力當然及於全部，故檢察官復將其他部分重行起
    訴，亦應諭知免訴之判決（最高法院60年臺非字第77號判例
    、最高法院49年臺非字第20號判例意旨參照）。經查，被告
    甲○○前因對陳財富、李成、張林遠傷害致死案件，經本院
    於97年4 月17日以96年度上更二字第329 號判處連續傷害致
    人於死罪有期徒刑15年、共同連續剝奪行動自由罪有期徒刑
    10 年 ，應執行有期徒刑20年，經最高法院以97年度台上字
    第4883號駁回上訴而確定，有前開判決及臺灣高等法院被告
    前案紀錄表在卷可稽。又被告甲○○於被害人陳財富、李成
    、張林遠死亡後同日或隔幾日即製作海事報告表示陳財富跌
    傷死亡、張林遠失蹤未尋獲，並由其餘船員在上簽名後傳真
    回有祥水產公司，有陳坤霖、鄭真良於警詢、偵查中之陳述
    、證人即船員楊萬超、田云華、周書群、唐志武之證述可參
    ，並有陳財富、李成及張遠林死亡、失蹤之海事報告影本附
    卷可查，足見被告顯係為掩飾渠等對陳財富、李成、張林遠
    傷害致死犯行，而製作不實之海事報告，並傳真回有祥水產
    公司，此亦經起訴書予以載明，堪認本件起訴意旨所指被告
    甲○○之連續行使業務登載不實文書犯行與前開傷害致死犯
    行，有方法、目的之牽連關係。從而，本案與上述前案，核
    屬牽連犯之裁判上一罪關係，依審判不可分原則，應為前案
    確定判決之既判力效力所及，揆諸前開規定及說明，爰不經
    言詞辯論，逕行諭知免訴之判決等語。
三、惟按，95年7 月1 日修正施行前刑法第55條後段規定「犯一
    罪而其方法或結果之行為犯他罪者」，學說上稱為牽連犯，
    係指行為者意念中祇欲犯某罪，而其實施犯罪之方法，或其
    實施犯罪之結果，觸犯行為人目的行為以外之其他罪名而言
    。是牽連犯須二以上犯罪行為有目的與方法或結果之密切關
    係者，始足構成，亦即必須以犯一罪之方法行為犯他罪，或
    以犯一罪之結果行為犯他罪，方有牽連關係可言。而數行為
    間，有無方法或結果行為之牽連關係存在，不得純以行為人
    主觀的犯意為準，應參酌行為時客觀的事實以為決定，即數
    行為之間，其犯意應連貫外，如在客觀上認其方法或結果行
    為，與犯罪之目的行為，有不可分離之直接密切之關係，即
    為牽連犯（最高法院89年度台上字第7354號、92年度台上字
    第2346號判決意旨參照）；另按，某一犯罪成立後，事後對
    前已成立之犯罪所為掩飾行為，仍有成立另一犯罪之可能（
    最高法院79年度台上字第1215號、82年度台非字第111 號判
    決意旨參照），亦即該前後犯罪非必然為牽連關係，二者間
    是否成立牽連犯，仍應參酌行為人行為時主、客觀之情形而
    為判斷。
四、經查，被告甲○○雖係因對陳財富、李成、張林遠為傷害致
    死行為後，同日或隔幾日，為掩飾犯行，即製作海事報告表
    示陳財富跌傷死亡、張林遠失蹤未尋獲，並由其餘船員在上
    簽名後傳真回有祥水產公司之事實，有陳坤霖、鄭真良於警
    詢、偵查中之陳述、證人即船員楊萬超、田云華、周書群、
    唐志武之證述可參，並有陳財富、李成及張遠林死亡、失蹤
    之海事報告影本附卷可查，足見被告顯係為掩飾渠等對陳財
    富、李成、張林遠傷害致死犯行，而製作不實之海事報告，
    並傳真回有祥水產公司，此亦經起訴書予以載明，但依上開
    說明，仍不能據此即遽認本件起訴意旨所指被告甲○○之連
    續行使業務登載不實文書犯行，與其前開傷害致死犯行間，
    即有方法、目的之牽連關係。
五、原審未察，遽以上開公訴意旨所指被告連續行使業務登載不
    實文書犯行，與其業經前案判決確定之傷害致死犯行間，有
    修正前刑法之牽連犯關係，二者為裁判上一罪，為同一案件
    ，並為前案判決確定效力所及，而為被告免訴之判決，自有
    未洽。檢察官上訴意旨，執此指摘原判決不當，為有理由，
    自應由本院將原判決撤銷，發回原審法院另為適當之判決，
    並不經言詞辯論為之。
據上論結，應依刑事訴訟法第369 條第1 項但書、第372 條，判
決如主文。
中    華    民    國    98    年    2     月    24    日
                  刑事第七庭    審判長法  官  莊飛宗
                                      法  官  孫啟強
                                      法  官  邱明弘
以上正本證明與原本無異。
本件判決不得上訴。
中    華    民    國    98    年    2     月    24    日
                                      書記官  曾允志


司法院資訊處製作；財團法人民間司法改革基金會備份。
